【裁判字號】    97,交抗,272
【裁判日期】    970605
【裁判案由】    聲明異議
【裁判全文】
臺灣高等法院高雄分院刑事裁定         97年度交抗字第272號
抗  告  人  交通部公路總局高雄區監理所
受處分人    甲○○
上列抗告人因受處分人對於違反道路交通管理處罰條例案件聲明
異議，不服臺灣高雄地方法院中華民國97年5 月9 日裁定（97年
度交聲字第507 號），提起抗告，本院裁定如下：
    主  文
抗告駁回。
    理  由
一、抗告人即原處分機關處分意旨略以：異議人即受處分人甲○
    ○前於民國97年3 月1 日0 時57分許，駕駛車牌號碼J4-150
    1 號自用小貨車行經高雄市○○路○段522 巷口時，因有汽
    車駕駛人酒精濃度超過規定標準（每公升0.54毫克）之違規
    事實，遂依道路交通管理處罰條例第35條第1 項第1 款規定
    ，處異議人罰鍰新臺幣（下同）34,500元，並吊扣其重型（
    機車）駕駛執照12個月。
二、異議意旨略以：異議人即受處分人甲○○駕駛前開自小貨車
    違規，已至監理站繳納罰鍰34,500元，惟原處分機關還要執
    行吊扣其僅持有之機車駕照，將導致異議人無法上班，恐影
    響家計，爰聲明異議請求撤銷吊扣駕駛執照處分等語。
三、原審以：按汽車駕駛人，駕駛汽車經測試檢定有酒精濃度超
    過規定標準者，處新臺幣15,000元以上60,000元以下罰鍰，
    並當場移置保管該汽車及吊扣其駕駛執照1 年。又汽車駕駛
    人，因違反本條例及道路交通安全規則之規定，受吊銷駕駛
    執照處分時，吊銷其持有各級車類之駕駛執照，道路交通管
    理處罰條例第35條第1 項第1 款及第68條分別定有明文。經
    查：(一)本件異議人有於前揭時、地酒後駕駛自用小貨車酒精
    濃度超過規定標準之違規事實，為異議人所不爭執，並有高
    雄縣政府警察局舉發違反道路交通管理事件通知單、交通部
    公路總局高雄區監理所高監營裁字裁80-N00000000號違反道
    路交通管理事件裁決書各1 份在卷可稽，上開事實，自堪認
    定。(二)惟查道路交通管理處罰條例第68條已於94年12月14日
    修正，並自95年3 月1 日施行生效，上開條文原規定「汽車
    駕駛人，因違反本條例及道路交通安全規則之規定，受吊扣
    或吊銷駕駛執照處分時，吊扣或吊銷其持有各級車類之駕駛
    執照」，惟因原條文規定將違法或違規駕駛人所持有各級車
    類之駕駛執照一併吊扣，失之過酷，影響人民工作及生活甚
    鉅，故經立法委員徐志明等人提案修正，雖經交通部以：１
    、汽車駕駛人違反道路交通處罰條例致需接受吊扣或吊銷駕
    駛執照處分者，亦謂其違規行為對道路交通秩序之維持及道
    路交通已生較大之影響，故道路交通處罰條例第68條規定吊
    扣或吊銷其持有各級車類之駕駛執照，除係指道路交通安全
    規則第53條分類所指之駕駛執照外，亦包括同規則第61條所
    准予駕駛較低級車類之駕駛執照，以限制其繼續駕車行駛道
    路之權利；２、本條後段若將「吊扣或吊銷其持有各級車類
    之駕駛執照」修正為「吊扣或吊銷其違法或違規當時所駕駛
    車輛之駕駛執照」之建議，將產生如駕駛人以其領有之聯結
    車、大客車或大貨車駕駛執照駕駛小型車，違規酒後駕車、
    肇事逃逸時，卻無法吊扣或吊銷其所持駕駛執照，以限制其
    繼續駕車行駛道路之情形，無法達到有效處罰及維護道路交
    通安全之立法目的；３、受吊扣或吊銷駕駛執照處罰者，概
    均屬重大交通違規行為，尚無違比例原則等語，建議維持現
    行條文。然經立法委員聽取上開交通部代表說明及經過詢答
    後，仍將上開條文加以修正，而刪除關於「吊扣」部分，改
    為「汽車駕駛人，因違反本條例及道路交通安全規則之規定
    ，受吊銷駕駛執照處分時，吊銷其持有各級車類之駕駛執照
    」，有立法院公報1 份在卷可佐（立法院公報第94卷、第70
    期院會紀錄，見本院卷第19至21頁）。故修正後之上開條文
    規定，既將原條文中關於「吊扣」部分刪除，僅餘現行之「
    吊銷」，依「明示其一，排除其他」之法理及參酌上開修正
    理由，現行條文當僅於受吊銷駕駛執照處分時，始吊銷其持
    有各級車類之駕駛執照，於受吊扣駕駛執照處分時，自不得
    吊扣其持有各級車類之駕駛執照。是原處分機關固得吊扣異
    議人違規當時所駕車類（自用一般小貨車）之駕駛執照，然
    如欲吊扣異議人所持其他各級車類之駕駛執照如機車駕駛執
    照，自仍應受上開條文之拘束及限制。(三)再者，行政行為，
    採取之方法所造成之損害不得與欲達成目的之利益顯失均衡
    ，行政程序法第7 條第3 款定有明文及行政罰法第18條規定
    意旨可資參照。故異議人若無自用小貨車之駕駛執照可供吊
    扣時，吊扣其機車駕駛執照以代之，雖可達成限制異議人繼
    續駕駛重型機車行駛之目的，惟亦同時造成限制異議人繼續
    駕駛工作上所必須具備之機車駕駛執照之結果，所造成之損
    害亦與欲達成目的之利益顯失均衡。(四)綜上，本件異議人酒
    後駕駛自用小貨車，且有汽車駕駛人酒精濃度超過規定標準
    之違規事實，固屬明確。惟依上開規定之修正意旨及前揭說
    明，原處分機關僅能吊扣異議人違規當時所駕車類之駕駛執
    照，不得率爾吊扣異議人現尚有效之其他各級駕駛執照，原
    處分機關未審酌新修正之法律規定，誤引交通部於道路交通
    管理處罰條例第68條修正前所為之相關函釋（交通部89年8
    月30日交路89字第008861號函）意見，逕予裁處吊扣異議人
    駕駛執照12個月（裁決書上未依規定載明欲吊扣之駕駛執照
    名稱，然參卷附移送書所載，當係欲吊扣異議人機車駕駛執
    照，見本院卷第3 頁），此舉顯然不當剝奪異議人騎乘機車
    之權利，對異議人權益侵害甚鉅，亦與現行道路交通管理處
    罰條例第68條規定有悖，復未依「違反道路交通管理事件統
    一裁罰基準及處理細則」第43條第2 項第3 款規定，記明應
    受吊扣駕駛執照之名稱，均有可議。從而，原處分關於吊扣
    異議人（機車）駕駛執照12個月部分既有上開未洽之處，異
    議人就此部分聲明異議，為有理由等情，因而裁定將原處分
    關於甲○○吊扣駕駛執照拾貳個月部分撤銷。
四、抗告意旨略以：(一)道路交通管理處罰條例第35條第1 項第1
    款規定：「汽車駕駛人，駕駛汽車經測試檢定有下列情形之
    一者，處新臺幣1 萬5000元以上，6 萬元以下罰鍰，並當場
    移置保管該汽車及吊扣其駕駛執照1 年；因而肇事致人受傷
    者，並吊扣其駕駛執照2 年；致人重傷或死亡者，吊銷其駕
    駛執照，並不得再考領：一、酒精濃度超過規定標準。」，
    第67條第6 項規定：「汽車駕駛人違反本條例規定，應受吊
    扣駕駛執照處分，於汽車駕駛人係無駕駛執照駕車者，在所
    規定最長吊扣期間內，不得考領駕駛執照。」；道路交通安
    全規則第60條規定：「申請汽車駕駛執照考驗者，應具有下
    列資格：一、年齡：1.考領普通駕駛執照、輕型或普通重型
    機器腳踏車駕駛執照須年滿18歲，最高年齡不受限制。2.考
    領大型重型機器腳踏車駕駛執照須年滿20歲，最高年齡不受
    限制。3.考領職業駕駛執照須年滿20歲，最高年齡不得超過
    65歲。‧‧‧‧‧‧」。(二)異議人違規時所駕駛之J4-1501
    號自小貨車之資格憑證，係所持之汽車駕駛執照業已註銷，
    經警舉發酒後駕車經酒測值達0.54MG/L」，且道路交通安全
    規則第50條第1 項「汽車駕駛執照為駕駛汽車之許可憑證，
    由駕駛人向公路監理機關申請登記，考驗及格後發給之。汽
    車駕駛人經考驗及格，未領取駕駛執照前，不得駕駛汽車。
    」亦明文規定，酒駕違規行為吊扣駕駛執照（汽、機車各採
    1 照照類管理制度）之目的並非僅為處罰違反道路交通管理
    事件之行為人而已，尚有以暫時禁止行為人於道路上駕駛，
    以免其短期內再犯之用意，異議人違規時所駕駛J4-1501 號
    自小貨車之資格憑證，係所持之汽車駕駛執照業已註銷，持
    重型機車駕照駕駛小客車，抗告人依道路交通管理處罰條例
    第35條第1 項第1 款規定，裁處罰鍰新台幣3 萬4500元整及
    吊扣機車駕駛執照12個月處分尚無違誤，又酒後駕車違規行
    為已列為內政部警政署取締重點，亦為確保用路人安全而加
    強稽查，原裁定僅選擇對違規駕駛人之私益作為解釋，如可
    免受吊扣駕駛執照處分，不符公平正義原則云云，指摘原裁
    定不當。
五、經查：95年3 月1 日修正施行前之道路交通管理處罰條例第
    68條原規定：「汽車駕駛人，因違反本條例及道路交通安全
    規則之規定，受吊扣或吊銷駕駛執照處分時，吊扣或吊銷其
    持有各級車類之駕駛執照」，修正後道路交通管理處罰條例
    第68條規定：「汽車駕駛人，因違反本條例及道路交通安全
    規則之規定，受吊銷駕駛執照處分時，吊銷其持有各級車類
    之駕駛執照」，而觀其修正理由，係以修正前條文將違法或
    違規駕駛人所持有各級車類之駕駛執照一併吊扣，失之過酷
    ，影響人民工作及生活過鉅（詳立法院公報第94卷第70期第
    136 頁、第138 頁之院會紀錄），因而將吊扣持有各級車類
    之駕駛執照刪除，顯見在吊扣駕駛執照時，僅能吊扣違規當
    時所駕駛車輛之駕駛執照，已不能再吊扣其他各級車類之駕
    駛執照。準此，受處分人酒後違規自小貨車，僅能吊扣其自
    小貨車駕駛執照，而受處分人既已無自小貨車駕照，原處分
    機關裁處吊扣重型機車駕駛執照，即有不合（汽車與重型機
    車各採1 照照類管理制度，彼此間並無替代性可言）；而道
    路交通管理處罰條例第21條第1 項第2 款規定：「汽車駕駛
    人，有下列情形之一者，處新臺幣6000元以上1 萬2000元以
    下罰鍰，並當場禁止其駕駛：(二)領有機器腳踏車駕駛執照，
    駕駛小型車。」，僅可裁處罰鍰，亦無可以吊扣受處分人重
    型機車駕駛執照之規定，原處分竟逾越法律規定，擅自吊扣
    異議人機車駕駛執照12個月，顯然不當；至酒後駕車違規行
    為已列為內政部警政署取締重點，亦為確保用路人安全而加
    強稽查一節，僅係行政機關為保護用路人安全而加強取締，
    然仍不能因此逾越法律規定，置立法機關之立法權及人民之
    權益不顧，本件抗告為無理由，應予駁回。
據上論結，應依道路交通案件處理辦法第26條，刑事訴訟法第41
2 條，裁定如主文。
中    華    民    國    97    年    6     月     5    日
                  刑事第五庭    審判長法  官  曾永宗
                                      法  官  王伯文
                                      法  官  任森銓
以上正本證明與原本無異。
不得再抗告。
中    華    民    國    97    年    6     月    5     日
                                      書記官  廖素珍


司法院資訊處製作；財團法人民間司法改革基金會備份。
